【裁判字號】    97,簡上,96
【裁判日期】    981027
【裁判案由】    確認本票債權不存在
【裁判全文】
臺灣桃園地方法院民事判決              97年度簡上字第96號
上  訴  人  甲○○
訴訟代理人  乙○○
被  上訴人  丙○○
上列當事人間請求確認本票債權不存在事件，上訴人對於中華民
國97年4 月14日本院桃園簡易庭97年度桃簡字第71號第一審判決
提起上訴，本院於98年10月6 日言詞辯論終結，判決如下：
    主  文
原判決廢棄。
確認被上訴人所持有如附表所示本票壹紙之本票債權，對於上訴
人不存在。
第一、二審訴訟費用由被上訴人負擔。
    事實及理由
壹、程序方面：
一、按「確認法律關係之訴，非原告有即受確認判決之法律上利
    益者，不得提起之。」民事訴訟法第247 條第1 項前段定有
    明文。而所謂即受確認判決之法律上利益，指因法律關係之
    存否不明確，致原告在私法上之地位有受侵害之危險，而此
    項危險得以對被告之確認判決除去而言（最高法院27年度上
    字第316 號、52年台上字第1240號判例參照）。本件上訴人
    起訴主張被上訴人執有之如附表所示本票1 紙（下稱為系爭
    本票）係遭他人偽造，其未曾簽發系爭本票等語，為被上訴
    人所否認，被上訴人並持系爭本票向本院聲請裁定准予強制
    執行（即本院90年度票字第7207號民事裁定），則上訴人所
    有之財產確有遭受強制執行之危險，此等危險得依確認判決
    加以除去，是上訴人提起本件確認之訴，自有即受確認判決
    之法律上利益，應准許之，此先敘明。
二、被上訴人未於言詞辯論期日到場，核無民事訴訟法第386 條
    各款所列情形，爰依上訴人之聲請，由其一造辯論而為判決
    。
貳、實體方面：
一、上訴人起訴主張：被上訴人以所執有之系爭本票，向本院聲
    請強制執行獲准，然上訴人從未簽發系爭本票，系爭本票及
    表彰該本票債權之協議書，均係他人所偽造，上訴人雖曾於
    台灣桃園地方法院檢察署92年度偵字第17389 號案件陳述系
    爭本票係上訴人授權被上訴人等語，係因上訴人受訴外人呂
    理正提告詐欺共犯，因恐懼而聽從被上訴人之安排所為之不
    實陳述；又系爭本票發票日為90年8 月25日，然到期日竟在
    發票日前之89年4 月20日，顯為法所不許；且被上訴人係於
    90 年10 月26日聲請本院裁定准予強制執行，至其於96年間
    聲請併案強制執行時，已逾3 年，其票據請求權已因罹予時
    效而消滅。為此，依票據之法律關係，提起本件訴訟等語，
    並聲明：如主文所示。
二、被上訴人則以：上訴人前因另案與他人涉訟等原因，向被上
    訴人借款新台幣（下同）100 多萬元，其後兩造於89年4 月
    20 日 簽立土地買賣契約，由被上訴人向上訴人購買坐落桃
    園縣八德市○○段322 、323 、324 地號土地，遂將前開借
    款移作買賣契約之頭期款，加上被上訴人另給付之頭期款20
    餘萬元，總計交付上訴人150 萬元，惟被上訴人事後知悉上
    開土地尚有糾紛，遂與上訴人另協定，約定由被上訴人自行
    向法院就第三人拍賣上開土地時主張優先購買權，上訴人則
    同時簽立系爭本票予被上訴人，言明倘被上訴人無法優先承
    買系爭土地時，得逕填載日期行使票據權利，嗣因被上訴人
    經法院告知無優先購買權，乃以系爭本票向本院聲請准予強
    制執行，是上訴人主張系爭本票為偽造，顯屬無稽，且其於
    台灣桃園地方法院檢察署92年度偵字第17389 號案件中，亦
    陳述系爭本票係其事先同意被上訴人自行填寫日期，並承認
    其對被上訴人有上開15 0萬之債務。又被上訴人係於91年間
    即以系爭本票裁定參與分配（本院90年度執水字第543 號）
    ，上訴人主張時效消滅，顯有誤會。從而，被上訴人自得對
    上訴人主張票據權利等語，資為抗辯。並聲明：駁回原告之
    訴及駁回上訴。
三、本院之判斷：
    上訴人主張被上訴人執有以其名義所簽發之系爭本票，並向
    本院聲請本票強制執行，經本院以90年度票字第7207號民事
    裁定准予強制執行等情，業據兩造提出上開民事裁定、系爭
    本票等為證（見原審卷第7 、8 頁），且為兩造所不爭執，
    自堪信為真實。上訴人復主張其未開立系爭本票亦未簽名於
    上，且並未向被上訴人借款等語，為被上訴人所否認，並以
    前詞置辯，是本件爭點厥為：系爭本票是否為上訴人所簽發
    ？當事人間是否存在消費借貸契約？茲分述如下：
( 一)按 「在票據上簽名者，依票上所載文義負責。」、「票據
    上之簽名，得以蓋章代之。」票據法第5 條、第6 條定有明
    文；「當事人主張有利於己之事實者，就其事實有舉證之責
    任。」民事訴訟法第277 條前段亦定有明文。又票據被偽造
    人對於票據上簽名或印章之真正有爭執者，應由執票人負舉
    證責任（最高法院50年台上字第1659號判例意旨參照）。
( 二) 經查，本院於98年4 月24日將系爭本票及台灣桃園地方法
    院檢察署92年度偵字第17389 號偵查卷宗、本院96年度桃簡
    字第827 號、本院97年度桃簡字第71號及本件卷宗中上訴人
    書寫之字跡等資料，送請法務部調查局鑑定其上之簽名筆跡
    是否均係出自同一人所簽，經法務部調查局於98年5 月8 日
    函覆鑑定結果為系爭本票之字跡與上訴人書寫之字跡筆劃特
    徵均不同，有該次鑑定通知書及鑑定分析表各1 件在卷可稽
    。又被上訴人曾於本院97年7 月11日準備程序時陳述：「（
    法官問：你再確認一次，本票是由何人所開立的？）再一次
    看過卷內的本票影本，我認為本票是由上訴人所寫的。」，
    復於經上開鑑定後，更改說法而主張係訴外人呂理棋所簽發
    （見本院98年6 月17日準備程序筆錄），可知被上訴人就系
    爭本票是否為上訴人所簽發一事，前後陳述已有不同；而其
    後主張系爭本票為呂理棋所簽發等語，亦為就系爭本票非上
    訴人所簽發之事實為自認，準此，堪信上訴人主張系爭本票
    並非由其所簽發等語為真實。
(三)次按支票固為無因證券，票據債務人不得以自己與發票人或
    執票人前手間所存在之抗辯事由，對抗執票人。然發票人非
    不得以自己與執票人間所存之抗辯事由對抗執票人，此觀票
    據法第13條本文之反面解釋自明。又如發票人一旦提出其基
    礎原因關係不存在之對人抗辯，執票人自應就該基礎原因關
    係存在之積極事實，負舉證責任（最高法院87年度台上字第
    1601號判決意旨參照）。本件被上訴人抗辯其係因借款予上
    訴人復以之抵償買賣價金而直接收受系爭本票，惟上訴人則
    否認之，並提出其基礎原因關係不存在之對人的抗辯，則被
    上訴人對於已交付借款、消費借貸關係有效成立之積極事實
    ，自應負舉證責任。經查，被上訴人雖提出記載上開借款事
    實之協議書為證，惟上開文件上訴人簽名之真正亦為上訴人
    所否認，而被上訴人直至本件言詞辯論終結前，仍無法就其
    已交付借款予上訴人之事實，提出相關資料以供本院調查，
    故僅依上開協議書尚不足以認定兩造曾成立消費借貸關係。
    是上訴人主張兩造間借貸關係即系爭本票之原因關係不存在
    等語，應屬可採。
四、綜上所述，本件上訴人既未簽名於系爭本票，被上訴人復未
    能舉證系爭本票為上訴人所為之發票行為，或當事人間票據
    基礎關係存在之情事，上訴人就系爭本票自不負發票人責任
    。從而，上訴人訴請確認被上訴人所持有之系爭本票，對上
    訴人之本票債權不存在為有理由，應予准許。原審駁回上訴
    人之訴，自有未洽。上訴意旨指摘原判決不當，求予廢棄改
    判，為有理由。爰由本院將原判決予以廢棄，改判如主文第
    2 項所示。
五、本件事證已臻明確，兩造其餘之主張、陳述及所提之證據資
    料，核與判決結果無何影響，爰不一一論述，附此敘明。
六、據上論結，本件上訴為有理由，依民事訴訟法第436 條之1
    第3 項、第450 條、第78條、第463 條、第385 條第1 項前
    段，判決如主文。
中    華    民    國    98    年    10    月    27    日
                  民事第一庭審判長法  官  郭琇玲
                                  法  官  范明達
                                  法  官  陳婉玉
上為正本係照原本作成。
本判決不得上訴。
中    華    民    國    98    年    10    月    27    日
                                  書記官  利冠蔚
附表：本票1紙
┌────┬──────┬─────────┬────┐
│載發票人│發票日      │票面金額（新臺幣）│票據號碼│
├────┼──────┼─────────┼────┤
│甲○○  │90年8月25日 │150萬元           │139818  │
│        │            │                  │        │
└────┴──────┴─────────┴────┘


司法院資訊處製作；財團法人民間司法改革基金會備份。
